【裁判字號】    90,台上,2039
【裁判日期】    900411
【裁判案由】    違反毒品危害防制條例
【裁判全文】
最高法院刑事判決                                九十年度台上字第二○三九號
    上  訴  人  甲○○
右上訴人因違反毒品危害防制條例案件，不服台灣高等法院中華民國八十九年十二月
二十八日第二審更審判決（八十九年度上重更(二)字第五一號，起訴案號：台灣台北地
方法院檢察署八十七年度偵字第四○五○、四○五一、四○五二、四○五三、六六四
九號），提起上訴，本院判決如左：
    主  文
上訴駁回。
    理  由
本件原判決認定：上訴人甲○○與香港籍綽號「阿 KEN」之不詳姓名成年男子共同基
於走私毒品海洛因、化學合成麻醉藥品安非他命進入台灣地區之犯意，於民國八十七
年二月初，先謀議由甲○○負責將海洛因、安非他命私運進入台灣，「阿 KEN」則於
事成之後給予甲○○每箱（二十公斤）毒品港幣五十萬元之代價。甲○○即於同年二
月十六日赴大陸深圳將包裝用紙箱十只交予「阿 KEN」指定之不詳姓名綽號「Ｂ仔」
之成年人，二月十八日，「Ｂ仔」將五箱已裝妥毒品之紙箱交付甲○○，甲○○旋連
同供掩護用其他準備走私進入台灣販售之三九五箱海蜇皮運至廣東澳頭港，其中內裝
毒品之紙箱，於白色尼龍外包裝上作有「  」之記號以為辨認，裝海蜇皮之尼龍外包
裝則標示「Ａ」，交由開設對台辦貿易公司不知內藏有海洛因及安非他命之陳金有（
年籍不詳），委託陳金有安排私運海蜇皮至基隆市○○○路三三○號和泰製冰有限公
司（下稱和泰公司），運費為新台幣（下同）四十萬元。陳金有乃聯絡許坤（已判決
確定）表明要私運一批海蜇皮進入台灣，並談妥運費以每公斤十五元計算，總重量九
噸共計十三萬五千元。二月二十日，許坤以無線電告知已出海作業之泉宏八號船長黃
慶祥，囑其前往廣東澳頭港與陳金有聯絡，二月二十一日晚上八時許，泉宏八號漁船
未經許可抵達大陸地區之廣東澳頭港，黃慶祥即以電話聯絡陳金有，二月二十二日上
午六時許，泉宏八號接取該三百九十五箱海蜇皮及五箱毒品後返回台灣（海蜇皮部分
經基隆關稅局點收，計三百九十五箱，每箱二十公斤共七千九百公斤，連同五箱毒品
應為四百箱，起訴書誤載為三百九十九箱）。陳金有即告知甲○○貨將於二十四日運
抵台灣，並於二月二十四日傳真許坤囑其將貨運抵和泰公司，二月二十三日，甲○○
自香港搭機來台，立即聯絡遠住高雄知悉走私海蜇皮及安非他命之吳添嘉（已判決確
定）至基隆華都飯店會面，告以走私安非他命進來，需要其開車運送，乃同意擔任在
台運輸分工等行為，二月二十四日晚上，甲○○與「阿 KEN」聯絡，得悉在台負責接
運毒品之林紀文（已判刑確定）之電話號碼，並約定見面時互以阿 BEN稱呼對方，四
人即以保密性較高之香港ＧＳＭ國際漫遊電話互相聯絡，甲○○與林紀文約定當晚七
點在台北市○○○路之遠東國際大飯店一樓咖啡廳會晤，見面後甲○○要求林紀文提
供接運毒品之車輛，林紀文亦明知阿KEN 與甲○○等走私安非他命，仍同意代為租車
。二月二十五日凌晨，泉宏八號返抵野柳港，許坤僱車將該三百九十五箱海蜇皮及五
箱毒品於該日上午九時許運至和泰公司，十時三十分許完成入庫，十三時十分許放入
冰凍庫存放。同日上午八時五十分許，林紀文向台北縣新莊市正揚小客車租賃公司租
用ＨＶ－九四八○號小客車，隨即至鎖店複製該車備用鑰匙一支，於十時三十分許在
遠東國際大飯店旁將該車、行照、備用鑰匙交予甲○○，約定利用該車載運毒品後，
駛至基隆市○○路一七七號基隆保齡球館停車場轉手交付。吳添嘉知情而參與，旋駕
該車載送甲○○於當日中午十二點左右抵達和泰公司，並續駕該車至基隆市區購買大
鎖後於十二時三十分許返回，二人於下午一時十分許貨放入冷凍庫存放後即進入二一
○冷凍庫中找尋外包裝白色尼龍袋上記有「  」字樣之五箱毒品，下午二時二十五分
許，甲○○、吳添嘉將該五箱毒品放入ＨＶ－九四八○號車後行李箱正欲離去之際，
被調查人員當場查獲，扣得該五箱毒品，計海洛因磚六十六塊 (淨重二三○七四‧九
七公克，純質淨重一九二八六‧三七公克) 、安非他命三十七袋（淨重七五‧九九公
斤，純質淨重七○‧九七公斤）、及海蜇皮三百九十五箱計重七九○○公斤 (其完稅
價格為五十二萬一千零八十四元，業經基隆關稅局處分沒入) 。同時在甲○○配合下
循線誘捕林紀文，二十六日凌晨一時許，林紀文依約前往基隆保齡球館停車場取車之
際，亦被當場查獲，取出其丟棄之ＨＶ－九四八○號小客車鑰匙，另扣得甲○○等人
此次走私所用之行動電話、紙箱、尼龍袋、複製備用鑰匙等物，如原判決附表所示等
情。係以上訴人甲○○對於走私海蜇皮並夾藏安非他命之事實，迭於調查及偵審中供
承不諱，核與同案被告許坤、黃慶祥所供走私海蜇皮之情節相符，並經證人即和泰公
司之總務游玉蘋證述屬實，復有查獲之安非他命三十七袋、冷凍庫鎖及鑰匙、傳真紙
一張、送貨單一本扣案可稽。扣案之安非他命經送法務部調查局檢驗結果，確係甲基
安非他命，淨重七五‧九九公斤，純質淨重七○‧九七公斤，有檢驗通知書可按。另
海蜇皮三百九十五箱，計重七千九百公斤，係屬大陸物品，其完稅價格為五十二萬一
千零八十四元，亦有財政部基隆關稅局鑑定函可參，此部分犯行堪以確定。又上訴人
否認私運毒品海洛因犯行，辯稱：因經商失敗，無法清償「阿 KEN」債務，在其脅迫
下才答應運送麻黃素來台以抵債務，上訴人所認識的僅止於麻黃素而已，包裝紙箱是
原封的，上訴人並未打開，不知裡面夾藏有海洛因，被查獲時上訴人為配合調查並證
明對於海洛因不知情，亦曾請調查人員就上訴人與「阿 KEN」以電話對談，質疑對方
欺瞞海洛因之事予以錄影存證等語。經查上訴人自和泰公司取出藏有海洛因及安非他
命之五箱毒品，放入ＨＶ－九四○八號車後行李箱為埋伏之調查人員當場查獲，為上
訴人所承認，並經證人即查獲本案之調查人員王生明證述甚詳，復有海洛因磚六十六
塊扣案可稽。扣案之海洛因磚經送鑑定結果確為毒品海洛因，有法務部調查局檢驗報
告八張在卷可按。本件自大陸地區運輸毒品進入台灣地區，上訴人親自至大陸深圳取
得五箱毒品，聯絡大陸地區之陳金有循走私管道進入台灣地區，在台灣租用冷藏庫，
親自至卸貨之冷藏庫將毒品取出，為上訴人所自承，並經證人游玉蘋證述屬實，復有
上訴人進出大陸地區之紀錄可證。上訴人雖執前詞置辯，然依上訴人所供，其負責將
本案五箱夾藏毒品之紙箱私運進入台灣，可獲得高達港幣二百五十萬元之代價，從大
陸深圳走私至台灣基隆，上訴人就運輸過程介入甚深，且所查獲之毒品中，海洛因重
約二十三公斤，安非他命重約七十六公斤，依當時毒品市場價格而言，海洛因之價格
遠超過安非他命，兩者市場獲利差價甚大，顯見本次走私之主要物品應為海洛因，「
阿 KEN」既以高額代價委由上訴人負責私運如此數量之海洛因前來台灣，若不慎遭查
獲，將損失不貲，為促請上訴人提高注意力，並期妥適將該毒品私運來台而免遭查獲
，應無未將走私之物品、種類、數量告知之理。上訴人僅負責將該五箱已裝妥之紙箱
私運進入台灣，原不得將該紙箱予以拆封，殊難因其未參予包裝及拆封該紙箱，謂其
不知該五箱內藏有毒品海洛因。況當時走私毒品海洛因之法定刑為死刑或無期徒刑，
走私麻醉藥品之刑度為五年以上有期徒刑，上訴人既負責此次走私行為，其辯稱不知
走私物品夾藏毒品海洛因云云，顯係避重就輕之詞，不足採信。又上訴人謂其曾配合
調查人員辦案與「阿 KEN」聯絡經錄影存證，以證明其不知走私之毒品中含有海洛因
等語。然該錄影帶業已滅失，有法務部調查局函附卷可參。而該錄影帶僅係上訴人被
查獲後與「阿 KEN」之聯絡紀錄，並非其事前與「阿 KEN」之協議過程，尚難以此證
明上訴人不知走私之物品中有海洛因，該錄影帶已不存在，不能為上訴人有利之推定
。至香港就走私海洛因及安非他命之刑罰，雖與我國之規定有異，要係各依國情及政
策考量使然，尚難執為有利於上訴人之認定。此外，並有在上訴人身上查獲之冷凍庫
鎖及鑰匙、ＨＶ－九四八○號自用小客車鑰匙、香港國際漫遊行動電話等可資佐證，
上訴人運輸毒品犯行，亦堪認定。查安非他命為麻醉藥品管理條例第二條第四款所規
定之化學合成麻醉藥品，業經行政院衛生署於七十七年十月九日以衛署藥字第九○四
一四二號公告在案。又海洛因及安非他命為管制物品，自大陸地區進口海蜇皮物品超
過行政機關所公告之重量一千公斤或新台幣十萬元數額者，以管制物品論。上訴人行
為後，毒品危害防制條例已於八十七年五月二十二日公布施行，依該條例第二條第一
項第一款、第四條第一項規定，運輸海洛因 (第一級毒品) 處死刑或無期徒刑，處無
期徒刑者，得併科新台幣一千萬元以下罰金。運輸安非他命（第二級毒品）依同法第
二條第一項第二款、第四條第二項規定，處無期徒刑或七年以上有期徒刑，得併科新
台幣七百萬元以下之罰金。比較新舊法結果，以原肅清煙毒條例及麻醉藥品管理條例
有利於上訴人，自應適用舊法。核上訴人所為，係犯懲治走私條例第二條第一項私運
管制物品進口罪、肅清煙毒條例第五條第一項運輸毒品罪、麻醉藥品管制條例第十三
條之一第二項第一款運輸麻醉藥品罪及台灣地區與大陸地區人民關係條例第八十條第
一項之罪（違反該條例第二十八條第一項規定）。上訴人就運輸毒品犯行與「阿KEN?
v、「Ｂ仔」間；就運輸麻醉藥品犯行與吳添嘉、林紀文及「阿KEN」、「Ｂ仔」間；
就私運管制物品進口及違反台灣地區與大陸地區人民關係條例之犯行與許坤、黃慶祥
、陳金有間，互有犯意聯絡及行為分擔，均為共同正犯。所犯上開各罪，有方法結果
之牽連關係，應從一重依運輸毒品罪處斷。乃撤銷第一審關於上訴人部分之不當判決
，適用肅清煙毒條例第五條第一項、第十二條前段、第十三條第一項，麻醉藥品管理
條例第十三條之一第二項第一款，懲治走私條例第二條第一項、第十一條前段（原判
決漏引），台灣地區與大陸地區人民關係條例第八十條第一項，刑法第十一條前段、
第二條第一項但書、第二十八條、第五十五條、第三十七條第一項、第三十八條第一
項第一款、第二款，論上訴人以共同運輸毒品罪，審酌上訴人之素行，走私海洛因與
安非他命數量甚多，對社會可能致生之危害至大，走私之海蜇皮數量七千九百公斤，
造成經濟危害不小，及其犯罪之動機、手段、犯罪後之態度、配合查獲共犯林紀文等
一切情狀，量處無期徒刑，宣告褫奪公權終身。扣案如原判決附表所示編號一之海洛
因，係查獲之煙毒，依肅清煙毒條例第十二條前段規定沒收銷燬之，編號二至五、七
至十之物，分別為違禁物或上訴人等人所有供犯罪所用之物，依肅清煙毒條例第十三
條第一項及刑法第三十八條第一項第一款、第二款規定沒收，至海蜇皮三百九十五箱
業經基隆關稅局處分沒入，故不另諭知沒收。經核於法並無違誤。上訴意旨略以：上
訴人事後與「阿 KEN」聯絡之錄影，可證明上訴人不知走私物品中有海洛因，該錄影
帶既遭調查局非法銷燬，自應為有利於上訴人之認定。且香港係依運輸毒品之數量異
其刑度，非因毒品不同而異其罪名，上訴人確不知台灣之法律，原審認上訴人所辯係
避重就輕之詞，於法有違等語。惟查上訴人此次走私可得之代價高達港幣二百五十萬
元，其親赴大陸取得五箱毒品，聯絡陳金有循走私管道進入台灣地區，並在台灣租用
冷藏庫，親至冷藏庫將毒品取出，原審就其如何依上訴人走私代價之高，過程介入甚
深，及毒品數量之多等情，判斷上訴人所為不知走私物品夾藏海洛因之辯解，係避重
就輕之詞，不足採信，已明其論斷之理由。對於上訴人事後與「阿 KEN」聯絡之錄
影，並不能證明其不知走私物品中有海洛因，該錄影帶已經滅失及上訴人不知台灣對
於走私毒品之處罰與香港有異，均不足為其有利之認定，原判決亦已論述甚詳。上訴
意旨仍執陳詞，對原審審判職權之合法行使，任意指摘，難認為有理由，應予駁回。
據上論結，應依刑事訴訟法第三百九十六條第一項，判決如主文。
中      華      民      國     九十     年      四      月     十一     日
                              最高法院刑事第八庭
                                  審判長法官  張  信  雄
                                        法官  賴  忠  星
                                        法官  張  清  埤
                                        法官  劉  介  民
                                        法官  魏  新  和
      右正本證明與原本無異
                                              書  記  官
中      華      民      國     九十     年      四      月     十八     日


司法院資訊處製作；財團法人民間司法改革基金會備份。
